【裁判字號】    96,重再,1
【裁判日期】    970215
【裁判案由】    損害賠償
【裁判全文】
臺灣高等法院花蓮分院民事判決           96年度重再字第1號
再審原告    甲○○
訴訟代理人  賴鎮局律師
再審被告    花蓮縣富里鄉農會
法定代理人  乙○○
上列當事人間請求損害賠償事件，再審原告對於中華民國96年4
月13日最高法院96年度台上字第2241號確定判決及臺灣高等法院
花蓮分院95年度重上字第60號判決提起再審，本院判決如下：
    主  文
再審之訴駁回。
再審訴訟費用由再審原告負擔。
    事  實
一、程序方面：
  (一)按，再審之訴，專屬為判決之原法院管轄。對於審級不同之
    法院就同一事件所為之判決，提起再審之訴者，專屬上級法
    院合併管轄。但對於第三審法院之判決，係本於第496條第1
    項第9款至第13款事由，聲明不服者，專屬原第二審法院管
    轄。此為民事訴訟法第499條所明文。本件再審原告就兩造
    間請求損害償事件，經最高法院判決駁回其上訴，惟因最高
    法院判決及本院判決有民事訴訟法第496條第1項第1款及第
    13款之再審情形，提起本件再審之訴，茲依民事訴訟法第
    499條第2項規定，有關本於民事訴訟法第496條第1項第13款
    事由部分，專屬本院管轄，至本於同條項第1款事由部分，
    其管轄法院應為第三審即最高法院，此部分另依民事訴訟法
    第28條規定裁定移送該法院審理，合先說明。
  (二)按再審之訴，應於30日之不變期間內提起：前項期間，自判
    決確定時起算，判決於送達前確定者，自送達時起算，民事
    訴訟法第500條第1項、第2項定有明文。經查，本件本院95
    年度重上字第60號損害賠償事件，經最高法院於96年10月11
    日以96年度台上字第2241號判決駁回再審原告之上訴，並於
    96年10月26日送達再審原告之訴訟代理人，有該送達證書附
    於最高法院96年度台上字第2241號民事卷第59頁可稽，並經
    本院調取該卷宗核閱無訛。是再審原告於95年11月19日對本
    件確定判決提起再審之訴（見本院卷第1頁），揆諸上開規
    定，並未逾30日之法定不變期間，合先敘明。
二、本件再審原告再審意旨略以：
  (一)按刑事訴訟判決所為事實之認定，於為獨立民事訴訟之裁判
    時本不受其拘束，原審斟酌全辯論意旨及調查證據之結果，
    依自由心證為與刑事判決相異之認定，不得謂為違法；刑事
    訴訟調查之證據，及刑事訴訟判決所認定之事實，非當然有
    拘束民事訴訟判決之效力，最高法院29年度上字第1640號、
    38年度台上字第87號判例可資參照。且民事法院雖得依自由
    心證，以刑事判決認定之事實為民事判決之基礎，然依民事
    訴訟法第222條第1項規定，仍應就斟酌調查該刑事判決認定
    事實之結果所得心證之理由，記明於判決。再審原告前就臺
    灣高等法院花蓮分院95年度重上字第60號第二審判決（下稱
    前判決）提起上訴，已指陳前判決就再審原告抗辯「臺灣花
    蓮地方法院92年度簡字第8號判決係犯罪協商後之結果，依
    卷內資料本案共同被告徐意鴻亦抗辯甲○○先生因民事訴訟
    部分已與本會達成協議執行在案，為專心致力農會業務，刑
    事部分才會同意協商認罪等語」部分並未斟酌。而再審原告
    雖因背信罪為該法院92年度簡字第8號判決處有期徒刑6月確
    定，惟當事人在刑事案件所為不利於己之陳述，本未可與民
    事訴訟法第279條所謂之自認同視，尚須審究其與實際情形
    是否相符，依自由心證判斷之。本件依再審原告與吳傑雄簽
    訂之合約之記載，似未約定設定抵押權之時間，本件事後聲
    請人亦請求吳傑雄設定第二順位抵押權予再審被告，期間並
    未發生有他人設定第二順位抵押權致再審被告無法設定第二
    順位抵押之情事。然前判決未查明吳傑雄之不動產是否早已
    向銀行貸款並設定第一順位抵押權，是簽訂合約時吳傑雄之
    不動產上有第一順位抵押權存在，則聲請人甲○○是否確有
    意圖使吳傑雄獲得不法利益，故意未依約要求吳傑雄提供不
    動產設定抵押予再審被告，致再審被告無法依約設定第二順
    位抵押權之事項，徒引第一審判決以「聲請人既意圖使吳傑
    雄得不法利益，而故意為違背任務之行為，致生損害於原告
    ，觸犯刑法背信罪，是原告依民法第544條之規定，請求其
    賠償損害，即屬有據」，而為上訴人不利之判決。且依再審
    被告與吳傑雄所簽訂合約以觀，並無若有一期票據未兌現即
    不得出貨、續約或需終止合約不再出貨之約定，僅約定須按
    日加計違約金，又吳傑雄於交易期間，再審被告是否每期或
    每月收足貨款，或每月收款有短少，似非不可調查再審被告
    帳冊或收入傳票以明知，攸關聲請人是否意圖使吳傑雄得不
    法利益之認定。前判決未能釐清，亦未斟酌調查該刑事判決
    認定事實之結果所得心證之理由，記明於判決，顯未斟酌此
    等證物之違法。
  (二)再依農會法第37條、第42條、第44條、農會法施行細則第36
    條及農會財務處理辦法第50條、第1條之規定可知，農會法
    第37條第5款所指之「財產」似僅指「各農會置備之土地、
    房屋及建築、機器及設備、交通運輸設備、雜項設備等固定
    資產，包括各該財產之專用配件及備件」，即「農會會員代
    表大會並無拋棄農會債權之權力」，殆無疑義。又民事訴訟
    法第496條第1項第13款，所謂「當事人發現未經斟酌之證物
    或得使用該證物」，係指當事人發現未經法院斟酌之證物或
    當事人發現得使用該未經使用之證物而言。是證物僅於前訴
    訟程序事實審言詞辯論終結前已存在，則當事人「不知有該
    證物，現始知之」，固得提起再審之訴。舉輕以明重，當事
    人發現「已知之證物，且為已依法聲明之證物，或對造所自
    承之證物，為法院所疏漏未加斟酌或有意枉法不加斟酌」之
    情時，則更得提起再審之訴以為補救。再審原告提出前揭農
    會法、農會法施行細則及農會財務處理辦法之規定等證物，
    主張該等證物係未經斟酌之證物或得使用該證物，且該證物
    足以推翻原確定判決之認定而為有利於再審原告之判決。從
    而再審原告以原確定判決有民事訴訟法第496條第1項第13款
    「當事人發現未經斟酌之證物或得使用該證物並依該證物可
    受有利裁判」之再審理由，提本件再審，並請求廢棄本院95
    年度重上字第60號判決，駁回再審被告在第一審之訴。
二、本件再審之訴顯無理由（詳後述），爰不經言詞辯論逕為判
    決，故無再審被告之陳述。
三、本院查：
  (一)按當事人得依民事訴訟法第496條第1項第13款規定提起再審
    之訴者，須以發見未經斟酌之證物或得使用該證物，並需如
    經斟酌可受較有利益之裁判者為限。
  (二)本件再審原告於臺灣花蓮地方法院95年度重訴12號審理本件
    損害賠償事件時，就其在吳傑雄未清償米款之情形下，仍決
    定與吳傑雄續約並指示承辦人員繼續出貨，構成委任契約債
    務不履行之行為等事實，已自認在卷（詳該民事卷第164 頁
    ），此業經本院調取該民事卷核閱無訛。且觀諸本院前判決
    所引用第一審判決書事實及理由五之(一)1.所載，顯係以再審
    原告於第一審所為自認，及再審被告所提出合約書二份、吳
    傑雄銷售白米付款明細表、臺灣花蓮地方法院93年11月2日
    花院廣91執義8308字第35652號債權憑證、92年度簡字第8號
    刑事判決、花蓮縣吉安鄉○○段196-8地號土地登記簿謄本
    、430建號建物謄本、及依職權調閱92年度簡字第8號、臺灣
    花蓮地方法院檢察署90年度他字第9228號、91年度偵字第73
    8號、法務部調查局花蓮縣站案卷核對等證據，據以認定本
    件再審原告有違背與再審被告間委任契約之債務不履行之事
    實，是本院前判決除並未以臺灣花蓮地方法院92年度簡字第
    8號刑事判決為認定事實之唯一依據外，亦無再審原告所稱
    漏未斟酌之事由。至再審原告所稱前判決漏未斟酌臺灣花蓮
    地方法院92年度簡字第8號判決係犯罪協商後之結果，及可
    調查再審被告帳冊或收入傳票云云，然依前判決所據為裁判
    之上揭證據，已足認定再審原告之債務不履行之事實，是再
    審原告所稱漏未斟酌之證據，實均不足以影響前判決之認定
    ，換言之，縱經斟酌上開證據，再審原告並無受較有利益之
    裁判，故揆諸民事訴訟法第496條第1項第13款規定，再審原
    告此部分主張核與上開規定不符，難據為再審之理由。
  (三)另，再審原告所稱農會法、農會法施行細則及農會財務處理
    辦法等，純為法令適用之問題，要與民事訴訟法第496條第1
    項第13款所謂之「證物」，應指為證明某項事實存否真偽之
    客觀具體存在之物件無涉。易言之，再審原告所提出上開法
    令，並非證物，自無民事訴訟法第496條第1項第13款之適用
    ，再審原告主張該農會法、農會法施行細則及農會財務處理
    辦法，係屬未經斟酌之證據云云，顯有未洽。
四、綜上所述，原確定判決並無再審原告主張發現未經斟酌之證
    物或得使用該證物，且如經斟酌可受較有利益之裁判之情形
    。再審原告據以提起再審之訴，顯無再審理由，礙難准許，
    自得不經言詞辯論，逕予以駁回。
五、據上論結，依民事訴訟法第502條第2項、第78條判決如主文
    。
中    華    民    國   97    年     2    月     15    日
                          民事庭審判長法  官    謝志揚
                                      法  官    林慶煙
                                      法  官    許仕楓
以上正本係照原本作成。
如不服本判決，應於收受送達後20日內向本院提出上訴書狀，其
未表明上訴理由者，應於提出上訴後20日內向本院補提理由書狀
(均須按他造當事人之人數附繕本)上訴時應提出委任律師或具有
律師資格之人之委任狀；委任有律師資格者，另應附具律師及格
證書及釋明委任人與受任人有民事訴訟法第466條之1第1項但書
或第2項 (詳附註)所定關係之釋明文書影本。
                                       書記官   吳家瑩
中    華    民    國    97    年    2    月     15    日
附註：
民事訴訟法第466條之1(第1項、第2項)：
對於第二審判決上訴，上訴人應委任律師為訴訟代理人。但上訴
人或其法定代理人具有律師資格者，不在此限。
上訴人之配偶、三親等內之血親、二親等內之姻親，或上訴人為
法人、中央或地方機關時，其所屬委任人員具有律師資格並經法
院認為適當者，亦得為第三審訴訟代理人。


司法院資訊處製作；財團法人民間司法改革基金會備份。
